ACORDAO-COMPLETO-2411076

ACÓRDÃO 5349/2021 ATA 9/2021 - PRIMEIRA CÂMARA

VISTOS, relatados e discutidos estes autos de 7 (sete) atos de Aposentadoria, submetidos à apreciação deste Tribunal para fins de registro, nos termos do inc. III do art. 71 da Constituição Federal de 1988, atos esses cadastrados e disponibilizados ao TCU por intermédio do Sistema de Apreciação e Registro de Atos de Admissão e Concessões (Sisac) , na forma dos arts. 2º, caput e incs. I a VI, e 4º, caput, da Instrução Normativa TCU 78/2018,
ACORDAM os Ministros do Tribunal de Contas da União, reunidos em Sessão da 1ª Câmara, diante das razões expostas pelo Relator, em:
9.1. considerar legais os atos constantes das peças 2, 4, 6 e 8, relativos, respectivamente, às concessões iniciais de aposentadoria a Gilza Tranquilino de Souza (ato nº 10263071-04-2015-000010-3) , Hélio Vicente Canalli (ato nº 10263071-04-2015-000004-9) , Luzimara Rodrigues Palhas (ato nº 10263071-04-2017-000006-0) e Maria Aparecida Pereira Dias (10263071-04-2012-000026-1) , autorizando-lhes o registro, nos termos do § 1º do art. 260 do Regimento Interno desta Corte de Contas;
9.2. considerar ilegais os atos constantes da peça 5 (ato nº  10263071-04-2016-000001-7) , relativo à alteração da aposentadoria de Ivan Jose Benatto, e 7 (ato nº 10263071-04-2013-000023-0) , atinente à concessão inicial da aposentadoria de Marcello Colombo Filho, negando-lhes o registro correspondente, nos termos do § 1º do art. 260 do Regimento Interno desta Corte de Contas;
9.3. dispensar a devolução dos valores indevidamente recebidos até a data da ciência deste Acórdão, com base no Enunciado 106 da Súmula da Jurisprudência do TCU;
9.4. determinar à Gerência Executiva do INSS em Marília/SP que:
9.4.1. faça cessar os pagamentos decorrentes dos atos impugnados, comunicando ao TCU, no prazo de 15 dias, as providências adotadas, nos termos do art. 262, caput, do Regimento Interno do TCU, do art. 8º, caput, da Resolução-TCU 206/2007 e do art. 19, caput, da Instrução Normativa-TCU 78/2018;
9.4.2. emita novos atos de aposentadoria, livres da irregularidade apontada, submetendo-os ao TCU, no prazo de trinta dias, consoante os arts. 262, § 2º, do Regimento Interno do TCU e 19, § 3º, da Instrução Normativa TCU 78/2018;
9.4.3. informe aos interessados nas aposentadorias consideradas ilegais que, no caso de não provimento de recursos eventualmente interpostos, deverão ser repostos os valores recebidos após a ciência deste Acórdão pela Gerência Executiva do INSS em Marília/SP;
9.4.4. comunique imediatamente aos interessados o teor desta deliberação, encaminhando ao TCU, no prazo de 30 (trinta) dias, comprovante das respectivas datas de ciência, nos termos do art. 4º, § 3º, da Resolução-TCU 170/2004;
9.5. destacar o ato constante da peça 3 (ato nº 10263071-04-2017-000004-4) , relativo à alteração da aposentadoria de Hiroshi Yamada, constituindo-se apartado, para apreciação em conjunto com os atos inicial e de alteração anterior que se encontram na base dados do sistema Sisac/e-Pessoal (atos nº s 10263071-04-2014-000003-8 e 1170/2019) , ainda pendentes de encaminhamento ao Tribunal;
9.6. realizar diligência junto à Gerência Executiva do INSS em Marília/SP, com vistas a que, no âmbito do apartado referido no item precedente, no prazo de 30 (trinta) dias, adote as providências necessárias com vistas ao encaminhamento a este Tribunal, nos moldes preconizados no caput do art. 4º da Instrução Normativa TCU 78/2018, dos atos relativos à concessão inicial de aposentadoria a Hiroshi Yamada e à alteração desse benefício com início de vigência em 16/1/2014, ao que consta registrados, no sistema Sisac/e-Pessoal, sob os nº s 10263071-04-2014-000003-8 e 1170/2019;
9.7. determinar à Sefip que:
9.7.1. verifique a implementação das medidas determinadas nos itens 9.4.1 a 9.4.4 supra; e
9.7.2. arquive os presentes autos, cumpridos os termos deste Acórdão.

Pessoal: Aposentadoria.

Primeira Câmara

Gerência Executiva do INSS em Marília/SP.

3. Interessados: Gilza Tranquilino de Souza, CPF XXX.420.068-XX; Hélio Vicente Canalli, CPF XXX.017.858-XX; Hiroshi Yamada, CPF XXX.480.358-XX; Ivan José Benatto, CPF XXX.630.118-XX; Luzimara Rodrigues Palhas, CPF XXX.198.218-XX; Marcello Colombo Filho, CPF XXX.615.548-XX; Maria Aparecida Pereira Dias, CPF XXX.671.728-XX.

13.1. Ministros presentes: Walton Alencar Rodrigues (Presidente), Benjamin Zymler e Jorge Oliveira.
13.2. Ministro-Substituto convocado: Marcos Bemquerer Costa.
13.3. Ministros-Substitutos presentes: Augusto Sherman Cavalcanti (Relator) e Weder de Oliveira.

ACORDAO-COMPLETO-2486133

Acórdão de Relação 12662/2021 - Primeira Câmara

Acórdão de Relação

AUGUSTO SHERMAN

Cuidam os autos de 7 (sete) atos de aposentadoria, submetidos à apreciação deste Tribunal para fins de registro, nos termos do inc. III do art. 71 da Constituição Federal de 1988, atos esses cadastrados e disponibilizados ao TCU por intermédio do Sistema de Apreciação e Registro de Atos de Admissão e Concessões (Sisac) , na forma dos arts. 2º, caput e incs. I a VI, e 4º, caput, da Instrução Normativa TCU 78/2018.
2.	A unidade técnica, tendo por base as críticas automatizadas promovidas pelo próprio Sisac (peça 10, p. 1/4) e, segundo afirmou, sua coincidência com o entendimento do Controle Interno, apresentou propostas uniformes (peça 10, p. 6, e peça 11) no sentido de que os atos em questão fossem considerados legais e registrados.
3.	Em seu pronunciamento regimental, no entanto, o Ministério Público junto a esta Casa, neste ato representado pelo Procurador Rodrigo Medeiros de Lima, manifestou divergência parcial em relação às conclusões e propostas da unidade técnica, nos seguintes termos (peça 13) :
"Trata-se de processo consolidado com 7 atos de aposentadorias concedidas pela Gerência Executiva do INSS - Marília/SP.
2. Após aplicação das críticas automáticas, a Secretaria de Fiscalização de Pessoal (Sefip) propôs a legalidade e registro de todos os atos (peças 10-11) .
***
3. Observa-se que o ato de peça 3 trata de alteração da aposentadoria de Hiroshi Yamada. Ocorre que o ato inicial da concessão ainda não foi apreciado e não está na base do Sisac/e-Pessoal. Na base de dados existe outro ato de alteração em nome do interessado, em cadastramento pelo órgão, onde consta o ato inicial em anexo, com a informação de que estaria no controle interno desde 11/2/2014 (peça 12, p. 11-19) .
4. A jurisprudência deste Tribunal consolidou-se no sentido de que o ato de alteração deve ser apreciado após ou conjuntamente com a concessão inicial da aposentadoria, uma vez que a alteração possui natureza acessória à concessão inicial (Acórdãos 1457/2015 e 7771/2014, ambos da 2ª Câmara) .
5.	Além disso, este Tribunal já decidiu que a ausência de registro do ato inicial de concessão de aposentadoria, por si só, impede o registro de ato de alteração posterior, pois o benefício previdenciário ainda não se aperfeiçoou no âmbito do TCU (Acórdão 6120/2017-TCU-Primeira Câmara) .
6. Portanto, o ato inicial da aposentadoria de Hiroshi Yamada deve ser analisado juntamente com o ato de alteração autuado neste processo. Todavia, considerando que o ato inicial não está na base do e-Pessoal, este representante do Ministério Público de Contas da União opina por que o Tribunal expeça determinação ao órgão jurisdicionado para que cadastre imediatamente esse ato no e-Pessoal e o disponibilize para apreciação do TCU, nos termos do art. 7º da Instrução Normativa-TCU 78/2018.
***
7. O ato de peça 7 trata da concessão inicial da aposentadoria de Marcello Colombo Filho. No Formulário consta a informação de que ele foi admitido em 16/8/1984 e que a vigência da aposentadoria se deu em 15/4/2013. Essas informações também se encontram disponíveis no sistema Siapenet (p. 1-3 da peça 12) . Ocorre que, no Formulário, o tempo de serviço informado (no cargo e na carreira) é de 33 anos, 5 meses e 22 dias, divergindo do lapso entre ingresso no órgão e a aposentadoria (28 anos, 8 meses e 9 dias) .
8. Considerando o tempo de 28 anos, 8 meses e 9 dias somados aos 29 dias prestados em órgão estadual/DF, 2 anos, 11 meses e 15 dias em órgão municipal, 1 ano de licença-prêmio não gozada e 4 meses para tratamento da própria saúde (total de 33 anos e 13 dias) , o interessado não atende ao requisito de 35 anos de tempo de serviço do art. 3° da EC 47/2005, que fundamentou seu benefício. Ele também não atendia o requisito de idade, visto que, na data da aposentadoria, em 15/4/2013, contava com 59 anos, 5 meses e 23 dias, de idade. Deste modo, o ato de aposentadoria de Marcello Colombo Filho deve ser considerando ilegal, negando-se o registro.
***
9. O ato de peça 5 trata da alteração da aposentadoria de Ivan Jose Benatto para integralizar seus proventos com base nos arts. 186, inciso III, alínea 'a' e 192, inciso I, da Lei 8.112/1990. No Formulário consta a informação de que ele foi admitido em 27/5/1968 e que a vigência da aposentadoria se deu em 21/12/1992. Essas informações também se encontram disponíveis no sistema Siapenet (p. 8-10 da peça 12) . Ocorre que, no Formulário, o tempo de serviço no órgão (no campo 'Discriminação dos Tempos de Serviço e Averbações') informado é de 29 anos, 2 meses e 17 dias, divergindo do lapso entre ingresso no órgão e a aposentadoria (24 anos, 7 meses e 4 dias) . Esse foi o tempo informado no campo 'Tempo no Cargo' no formulário.
10. Considerando o tempo de 24 anos, 7 meses e 4 dias somados aos 4 anos, 10 meses e 17 dias de empresa privada, 1 mês e 8 dias de tempo militar, 2 anos de licença-prêmio não gozada, 3 meses e 10 dias para tratamento da própria saúde e 1 ano, 7 meses e 28 dias de licença saúde CLT (total de 33 anos, 5 meses e 27 dias) , o interessado não atende ao requisito de 35 anos de tempo de serviço do art. 186 da Lei 8.112/1990, que fundamentou seu benefício. Deste modo, o ato de aposentadoria de Ivan Jose Benatto deve ser considerando ilegal, negando-se o registro.
***
11. Como os atos ora questionados foram enviados ao TCU em 27/5/2019 (peças 5 e 7) , portanto, há menos de cinco anos, está dispensada a necessidade de realização de oitiva prévia dos interessados, nos termos do entendimento firmado pelo Acórdão 587/2011-TCU-Plenário.
12. Quanto aos atos de peças 2, 4, 6 e 8, que tratam, respectivamente, das aposentadorias de Gilza Tranquilino de Souza, Hélio Vicente Canalli, Luzimara Rodrigues Palhas e Maria Aparecida Pereira Dias, anuímos à proposta da Sefip de legalidade e concessão dos respectivos registros."
É o relatório.

não há.

Procurador Rodrigo Medeiros de Lima.

APOSENTADORIA. UM ATO DE ALTERAÇÃO DE APOSENTADORIA CUJO ATO INICIAL AINDA NÃO FOI ENCAMINHADO AO TCU. DESTAQUE. CONSTITUIÇÃO DE APARTADO PARA DELIBERAÇÃO EM CONJUNTO. DOIS ATOS COM TEMPO DE SERVIÇO/CONTRIBUIÇÃO INSUFICIENTE PARA A APOSENTADORIA SOB O FUNDAMENTO INVOCADO. LEGALIDADE DE QUATRO ATOS. ILEGALIDADE E NEGATIVA DE REGISTRO EM RELAÇÃO A DOIS ATOS. DETERMINAÇÕES. CIÊNCIA.

APOSENTADORIA (APOS)

Tratam os autos de 7 (sete) atos de Aposentadoria submetidos à apreciação deste Tribunal para fins de registro, nos termos do inc. III do art. 71 da Constituição Federal de 1988, atos esses cadastrados e disponibilizados ao TCU por intermédio do Sistema de Apreciação e Registro de Atos de Admissão e Concessões (Sisac) , na forma dos arts. 2º, caput e incs. I a VI, e 4º, caput, da Instrução Normativa TCU 78/2018.
2.	Os atos de concessão inicial de aposentadoria a Gilza Tranquilino de Souza (peça 2) , Hélio Vicente Canalli (peça 4) , Luzimara Rodrigues Palhas (peça 6) e Maria Aparecida Pereira Dias (peça 8) encontram-se conformes aos normativos regentes e podem ser apreciados pela legalidade com o subsequente registro, nos termos sugeridos pela unidade instrutiva e ratificados pelo Parquet especializado.
3.	Com as vênias de estilo ao posicionamento da unidade instrutiva, no entanto, acompanho a ponderação do MP/TCU, quanto à impossibilidade de ora promover-se a apreciação do ato de alteração da aposentadoria de Hiroshi Yamada (peça 3) , tendo em vista a ausência de registro do ato inicial de seu benefício (conforme entendimento explicitado no Acórdão 6120/2017-TCU-Primeira Câmara, Relator Walton Rodrigues) , sendo que este Tribunal exige que o ato de alteração somente possa ser apreciado após ou conjuntamente com a respectiva concessão inicial (cfe. Acórdãos 1457/2015, Relatora Ministra Ana Arraes e 7771/2014, de minha relatoria, ambos da 2ª Câmara) . Adequado, então, o destaque do ato com vistas à realização de diligência, a fim de que a Gerência Executiva do INSS em Marília/SP adote providências no sentido de encaminhar a esta Casa o ato de concessão inicial da aposentadoria ao interessado (ato nº 10263071-04-2014-000003-8 - peça 12, p. 16/19) , sendo meu entendimento de que também deva ser objeto de tal medida saneadora o ato de alteração do benefício com início de vigência em 16/1/2014 (ato nº 1170/2019 - peça 12, p. 11/14) , já que anterior ao constante da peça 3, devendo os três atos serem apreciados em conjunto.
4.	Divirjo, igualmente, das conclusões da Sefip e, uma vez mais, acompanho o entendimento do quanto à irregularidade do ato de concessão inicial da aposentadoria de Marcello Colombo Filho (peça 7) , tendo em vista o não atendimento do tempo de serviço/contribuição previsto no art. 3º da EC 47/2005, e do ato de alteração da aposentadoria de Ivan José Benatto para integralizar seus proventos (peça 5) , dado o não atendimento do requisito do tempo de serviço previsto no art. 186 da Lei 8.112/1990.
5.	Considerando tratarem-se de ilegalidades relacionadas a processos de concessão, perfilho o entendimento de que o julgamento proposto não implica a obrigatoriedade de ressarcimento das importâncias indevidamente recebidas de boa-fé, até a data do conhecimento desta deliberação pelo órgão concedente, razão pela qual julgo aplicável o Enunciado 106 da Súmula de Jurisprudência do deste Tribunal.
6.	Ressalto que todos os atos de aposentadoria constantes destes autos foram disponibilizados ao TCU há menos de 5 (cinco) anos, não lhes sendo aplicável, assim, a nova orientação do STF consubstanciada no RE 636.553/RS.
	Diante do exposto, ao acolher a proposta alvitrada pela unidade técnica instrutiva com os ajustes sugeridos pelo representante do Ministério Público, manifesto-me por que o Tribunal aprove o Acórdão que ora submeto à deliberação deste Colegiado.
TCU, Sala das Sessões Ministro Luciano Brandão Alves de Souza, em 30 de março de 2021.
AUGUSTO SHERMAN CAVALCANTI 
Relator